【裁判字號】    98,易,2218
【裁判日期】    990316
【裁判案由】    詐欺
【裁判全文】
臺灣臺北地方法院刑事判決              98年度易字第2218號
公  訴  人  臺灣臺北地方法院檢察署檢察官
被      告  丙○○
上列被告因詐欺案件，經檢察官提起公訴（98年度偵緝字第1444
號），本院判決如下：
    主  文
丙○○意圖為自己不法之所有，以詐術使人將本人之物交付，處
有期徒刑陸月，如易科罰金，以新臺幣壹仟元折算壹日。
扣案人造無顏色鑽石壹顆沒收。
    事  實
一、丙○○與甲○○2 人原本素不相識，於民國98年2 月26日經
    不知情之友人蘇俊豪告知而知悉甲○○正急於贖回並販售典
    當於當舖之鑽石戒指之事後，竟謀議以佯稱購買鑽石戒指之
    機會，伺機以贗品替換之方式牟利，而基於意圖為自己不法
    所有之犯意，先向甲○○佯稱欲購買鑽石戒指，並可先出資
    向當舖贖回等情，甲○○乃於98年2 月27日下午，在前夫乙○○、就讀幼稚園之女兒陪同下，與丙○○一同前往位於臺
    北市○○○路之某當舖，且由丙○○出資新臺幣（下同）39
    ,200元交由甲○○持向該當舖贖回前揭鑽石戒指1 只，丙○○旋又向甲○○佯稱：需鑑定鑽石重量等語，渠等再前往位
    於臺北市中山區○○○路317 號1 樓之「辰陽珠寶」店內，
    待該鑽石戒指經「辰陽珠寶」店人員將鑽石與戒台分離鑑定
    得鑽石為真鑽及重量後，即在臺北市中山區○○○路○ 段59
    巷45號露天咖啡座內商談買賣價格，期間，丙○○再藉詞需
    確認鑽石重量，甲○○乃誤信丙○○確有購買之意願，陷於
    錯誤，而交付前揭鑽石予丙○○，而丙○○持有前揭鑽石時
    ，因甲○○之女兒在露天咖啡座內跌倒，甲○○、乙○○欲
    上前攙扶，慌亂間，丙○○認有機可趁，隨即以預藏之其所
    有人造無顏色鑽石1 顆替換該真鑽石後，再將人造無顏色鑽
    石交回予甲○○。待丙○○藉詞離開後，甲○○始發現所持
    有鑽石有異，且係遭詐騙，乃報警處理，而查知上情，並扣
    得上述人造無顏色鑽石1 顆。
二、案經甲○○訴由臺北市政府警察局中山分局移送臺灣臺北地
    方法院檢察署檢察官偵查起訴。
    理  由
壹、證據能力
    按未經被告詰問之被告以外之人於偵查中向檢察官所為之陳
    述，依刑事訴訟法第159 條之1 第2 項之規定，原則上屬於
    法律規定為有證據能力之傳聞證據，於例外顯有不可信之情
    況，始否定其得為證據。是得為證據之被告以外之人於偵查
    中所為之陳述，因其陳述未經被告詰問，應認屬於未經合法
    調查之證據，並非無證據能力，而禁止證據之使用。惟是否
    行使詰問權，屬被告之自由，倘被告於審判中捨棄詰問權，
    或證人客觀上有不能受詰問之情形，自無不當剝奪被告詰問
    權行使之可言（參見最高法院98年度台上字第1032號判決意
    旨參照）。查證人即甲○○之夫乙○○於98年7 月23日偵查
    中之陳述，已依法具結，有結文在卷可稽（見98年度偵緝字
    第1444號偵查卷第31頁），且衡諸該陳述之作成並無顯不可
    信之情況，因認具有證據能力，又證人乙○○於本院審理中
    到庭作證並進行交互詰問，已足以保障被告丙○○之對質詰
    問權，而本院於審判期日依法定程序提示證人丙○○之證述
    並告以要旨，而為合法調查後，自得將證人丙○○於前揭偵
    查中之證述採為證據；另證人即「辰陽珠寶」人員林吳寬於
    偵查中向檢察官所為之陳述，亦已依法具結，有結文1 份在
    卷可佐（98年度偵緝字第144 號偵查卷第30頁），本院衡諸
    該陳述之作成並無顯不可信之情況，因認亦具有證據能力。
    雖該證人未經被告於偵查程序為詰問，然本院於準備程序及
    審理程序多次提示被告對證人林吳寬所為陳述有何意見及有
    何調查證據之聲請，被告始終未曾聲請詰問該證人，應已捨
    棄對證人林吳寬之詰問權。而本院於審判期日依法定程序提
    示證人林吳寬之證述並告以要旨，而為合法調查後，自得採
    為證據。
貳、實體方面
一、訊據被告固不否認有於前揭時間與證人甲○○、乙○○及證
    人甲○○、乙○○2 人之女兒一同前往當舖將證人甲○○所
    典當之鑽石戒指贖回，並在「辰陽珠寶」店內，經店員將鑽
    石與戒台分離鑑定得鑽石為真鑽及重量後，旋即在臺北市中
    山區○○○路○ 段59巷45號露天咖啡座內商談買賣該鑽石價
    格等情，惟矢口否認有何詐欺取財之犯行，辯稱：伊並無出
    錢讓證人甲○○贖回本案鑽石戒指，而伊與證人甲○○等人
    在露天咖啡座內商談買賣價格時，雖曾持有該鑽石測試硬度
    ，但隨即已將鑽石返還，嗣雙方就價格談不攏，沒有買成，
    伊即離開，伊並沒有以扣案人造無顏色鑽石替換該真鑽石後
    ，再將人造無顏色鑽石交回予證人甲○○云云。經查：
  (一)被告與證人甲○○2 人原本素不相識，於98年2 月26日經證
    人即友人蘇俊豪告知而知悉證人甲○○欲販售典當於當舖之
    鑽石戒指之事，而於98年2 月27日下午，與證人甲○○、證
    人甲○○之前夫乙○○及就讀幼稚園之女兒一同前往位於臺
    北市○○○路之某當舖，嗣證人甲○○向當舖贖回鑽石戒指
    1 只，渠等乃前往位於臺北市中山區○○○路317 號1 樓之
    「辰陽珠寶」店內，待該鑽石戒指經「辰陽珠寶」店人員將
    鑽石與戒台分離鑑定得鑽石為真鑽及重量後，即在臺北市中
    山區○○○路○ 段59巷45號露天咖啡座內商談買賣價格等情
    ，此為被告所不否認（見98年9 月17日準備程序筆錄第3 頁
    ），核與證人甲○○於本院審理中（本院99年2 月25日審判
    筆錄第2 頁至第8 頁）、證人乙○○於偵查及本院審理中（
    見98年度偵緝字第1444號偵查卷第27頁至第28頁、本院98年
    11月26日審判筆錄第3 頁至第5 頁）、證人即「辰陽珠寶」
    店人員林吳寬（見98年度偵緝字第1444號偵查卷第26頁至第
    27頁）、證人蘇俊豪於本院審理中（見本院99年1 月7 日審
    判筆錄第2 頁至第5 頁）指述情節相符合，復有卷附收當物
    品登記簿資料1 份、「辰陽珠寶」店監視器翻拍照片2 張在
    卷可稽（見本院卷第28頁、98年度偵字第8823號偵查卷第25
    頁）。又證人甲○○所提出交由警員扣案之鑽石1 顆，經送
    鑑定結果確實為人造無顏色寶石，此亦有臺北市金銀珠寶商
    業同業公會98年3 月31日（98）北市金商欽字第098133號函
    1 份在卷可憑，是此部分事實，首堪認定。
  (二)而被告雖以前揭情詞置辯。惟查：
  (1)依證人甲○○本院審理中證稱：98年2 月27日當天，伊是跟
    伊前夫及女兒一起騎機車去當鋪，而被告也開車前來，當時
    被告叫伊坐被告車輛前座，說要拿錢給伊去贖回鑽石戒指，
    被告大約拿40,000元至50,000元現金給伊，當時只有伊1 個
    人坐被告的車子，伊拿到現金之後，全部的人都進去當鋪，
    把鑽石贖回。到了銀樓之後，就將鑽石交給銀樓的人員鑑定
    。當時全部的人都在銀樓裡面。銀樓鑑定完以後，鑽石、戒
    台是還給伊，這時鑽石是沒有問題的，當時伊把鑽石放在身
    上，後來就一同走路到一家中庭露天咖啡店去談買賣的事情
    期間，被告有向伊殺價，伊不肯減價，被告說要另外找買主
    ，就開始打電話給其他人，被告電話講到一半，被告過來跟
    伊說叫伊把鑽石給被告再看一次，被告拿著鑽石就轉身繼續
    站著講電話，距離伊約2 、3 步的距離，被告講電話時，剛
    好伊女兒跌倒在哭，伊叫前夫來站在被告旁邊，伊去把女兒
    扶起來，返回站在被告旁邊，問被告鑽石在哪裡，被告就把
    鑽石還給伊，接著被告電話講完，後來伊同意降價，且要求
    被告補足90,000元現金給伊，被告對伊說現金不夠，要回去
    桃園拿現金，被告就開車離開，這時伊看到手上鑽石，發現
    不對等語（見本院99年2 月25日審判筆錄第3 頁至第6 頁）
    ；證人乙○○於98年7 月23日偵查及本院審理中均證稱：伊
    當日是上晚班，上班前，證人甲○○找伊去當鋪，伊先接女
    兒，再跟女兒一起去當鋪，到了當鋪門口時，看到被告的車
    輛停在當鋪門口，伊走到被告車輛旁邊，看到告訴人坐在被
    告車裡面，被告拿出現金，並從中點出39,000元交給證人甲○○，然後，伊、證人甲○○、及被告一同進入當鋪，證人
    甲○○就把現金交給當鋪的人，當鋪業者就把鑽戒交給證人
    甲○○，後來被告說要拿鑽石戒指去外面銀樓鑑定，一直到
    了第三家辰陽銀樓，才願意作鑑定，當時在場的人有銀樓老
    闆、伊、被告、證人甲○○、及伊女兒，銀樓鑑定時，是把
    鑽石從戒台上拆下來鑑定，鑑定完後說有一克拉多，銀樓老
    闆就把鑽石還給證人甲○○，伊、被告、證人甲○○及伊女
    兒就一起到銀樓對面的咖啡廳談買賣鑽石的事情，在咖啡廳
    時，被告又拿出鑽石測試筆來測試鑽石，當時伊女兒在旁邊
    剛好跌倒，伊去把女兒扶起來，回來就看到被告測試完了，
    把鑽石還給證人甲○○，被告與證人甲○○在談價錢，價錢
    的內容伊沒有聽到，被告就打電話給一位買主在電話中談鑽
    石如何如何，被告說叫證人甲○○等被告電話，被告要去拿
    錢，被告就開車離開，證人甲○○就把鑽石拿出來看，發現
    不對，認為被被告調包，就拿回辰陽銀樓給老闆鑑定，老闆
    說是假鑽石，證人甲○○騎機車要去追被告，但追不到，所
    以就去報警。另因為證人甲○○沒有錢贖回鑽石戒指，被告
    原來想買，所以幫證人甲○○墊錢贖回等語（見98年度偵緝
    字第1444號偵查卷第28頁、98年11月26日審判筆錄第3 頁至
    第4 頁），2 人所述均相符合，且經本院向證人乙○○所任
    職之公司查詢證人乙○○當日之上班情形，亦與證人乙○○
    所述情節吻合，此有名人三溫暖公司98年12月11日函暨所附
    打卡資料1 份在卷可稽（見本院卷附）。再衡諸證人甲○○
    、乙○○與被告間，原素不相識，並無恩怨、仇恨關係，此
    為被告所不爭執，證人甲○○、乙○○實無甘冒偽證罪之風
    險為虛妄陳述，故意誣陷被告之必要。
  (2)又被告雖否認是其出資現金39,200元向當舖贖回本案鑽石戒
    指之事，惟此除證人甲○○、乙○○一再指稱是被告出資贖
    回鑽石戒指等情，如前所述外，且依證人蘇俊豪於本院審理
    中證稱：是證人甲○○說有鑽石在當鋪快到期了，叫伊拿30
    ,000元出來幫忙贖回，如果證人甲○○贖回後，有出售要給
    伊10 ,000 元分紅，當天（即98年2 月26日）伊與證人甲○○原本約好要去當鋪看鑽石，但拖到晚上11點多，結果當舖
    人員說無法看。當天伊有準備30,000元帶到當鋪去，因為證
    人甲○○要向伊借30, 000 元，由證人甲○○向當鋪贖回鑽
    石戒指，98年2 月27日伊就沒有一起去當舖了等語（見本院
    99年1 月7 日審判筆錄第3 頁至第4 頁），亦直指證人甲○○於本案案發即98年2 月27日之前一天曾向證人蘇俊豪借款
    ，用以贖回本案典當之鑽石戒指，而足認證人甲○○確實無
    資力可自行贖回本案鑽石戒指之情；另被告於本院審理中並
    不否認曾在當舖前之車內點算現金等情（見本院98年11月26
    日審判筆錄第6 頁），皆與證人甲○○、乙○○前揭證述情
    節相符合。依此，堪認98年2 月27日應係被告出資現金39 ,
    200 元後，由證人甲○○持向當舖贖回本案鑽石戒指之情甚
    明。又依被告於本院審理中供稱：當時證人甲○○開價110,
    000 元，後來殺價至100, 000元，證人甲○○說不要就算了
    ，要再典當，買賣沒成，伊還詢問證人甲○○路要如何走，
    伊在車上看到證人甲○○、乙○○帶著孩子朝巷子走去，伊
    才離開等語（見本院99年2 月25日審判筆錄第9 頁），可知
    被告於該露天咖啡座內期間，並無向證人甲○○提及如何返
    還已出資39,200元款項之問題，則被告既已出資前揭款項讓
    證人贖回本案鑽石戒指，嗣買賣未成交，卻不積極向證人甲○○索回出資之現金39, 200 元款項，反而旋即離去，甚至
    於偵、審中均否認交付贖回之現金，此顯與常情不合。
  (3)抑且，觀諸證人林吳寬於偵查中證稱：因為鑽石與戒台已拆
    開，伊就告訴他們要裝回去，他們說不用就離開，後來隔不
    到10分鐘，證人甲○○就帶著小孩慌張的衝進來，並且問伊
    ：老闆幫伊看一下鑽石是不是剛才那一顆等語，伊告訴證人
    甲○○並不一樣後，證人甲○○聽到此話，小孩還留在店裡
    就衝出去要追人，小孩子就跟著衝出去，結果小孩中途跌倒
    ，書包的東西掉出來，證人甲○○就回頭幫小孩撿東西等情
    （見98年度偵緝字第1444號偵查卷第27頁），足見證人甲○○於發現自己原有之鑽石已遭替換為贗品時，是表現出相當
    驚訝、慌亂神情，且無暇顧及自己女兒尚在「辰陽珠寶」店
    內，隨即1 人衝出店外追尋被告，是若本案僅係證人甲○○
    存心要訛詐、誣陷被告而編造之故事，證人甲○○於斯時理
    當不會有此驚訝、慌亂情緒，甚至棄自己女兒於店內不顧而
    獨自1 人追尋被告之行為反應，益徵證人甲○○、乙○○前
    揭指稱，應屬實情。
  (4)基此，堪認被告確實有於前揭時、地出資現金39,200元交由
    證人甲○○向該當舖贖回前揭鑽石戒指1 只，且經「辰陽珠
    寶」店人員將鑽石戒指之鑽石與戒台分離鑑定得鑽石為真鑽
    及重量後，被告、證人甲○○、乙○○、就讀幼稚園之女兒
    等人即在臺北市中山區○○○路○ 段59巷45號露天咖啡座內
    商談買賣價格，期間，被告再藉詞需確認鑽石重量，而持有
    前揭鑽石時，趁證人甲○○、乙○○之女兒在露天咖啡座內
    跌倒，證人甲○○、乙○○欲上前攙扶，慌亂間，被告隨即
    以預藏之人造無顏色鑽石替換該鑽石後，再將人造無顏色鑽
    石交回予證人甲○○之情，至為明確。
  (5)綜上，被告前揭所辯，顯係卸責之詞，不足採信。
  (三)綜上所述，本件事證明確，被告前開犯行，洵堪認定，應依
    法論科。
二、核被告所為係犯刑法第339 條第1 項之詐欺取財既遂罪。爰
    審酌被告不思以己力正當謀生，竟利用本案證人甲○○急於
    以鑽石戒指求現之機會，向證人甲○○詐騙財物，所為實屬
    非是，且參以本案詐欺取得鑽石之價值，及被告犯罪後猶否
    認犯行，堅不吐實，尚未與證人甲○○達成民事和解等一切
    情狀，量處如主文所示之刑，並諭知易科罰金之折算標準。
    扣案之人造無顏色鑽石1 顆，為被告所有且係供本案犯罪所
    用之物，如前所述，自應依刑法第38條第1 項第2 款之規定
    宣告沒收。
據上論斷，應依刑事訴訟法第299 條第1 項前段，刑法第339 條
第1 項、第41條第1 項前段、第38條第1 項第2 款，刑法施行法
第1 條之1 ，判決如主文。
本案經檢察官楊婉鈺到庭執行職務。
中    華    民    國    99    年    3     月    16    日
                        臺灣臺北地方法院刑事第十七庭
                              審判長法  官  劉煌基
                                    法  官  楊雅清
                                    法  官  賴淑美
以上正本證明與原本無異。
如不服本判決應於收受送達後10日內向本院提出上訴書狀，並應
敘述具體理由；其未敘述上訴理由者，應於上訴期間屆滿後20日
內向本院補提理由書（均須按他造當事人之人數附繕）「切勿逕
送上級法院」。
                                    書記官  許翠燕
中    華    民    國    99    年    3     月    19    日
附錄本案論罪科刑法條：
刑法第339條
意圖為自己或第三人不法之所有，以詐術使人將本人或第三人之
物交付者，處五年以下有期徒刑、拘役或科或併科一千元以下罰
金。
以前項方法得財產上不法之利益或使第三人得之者，亦同。
前二項之未遂犯罰之。

司法院資訊處製作；財團法人民間司法改革基金會備份。
